【裁判字號】    98,消債更,447
【裁判日期】    990728
【裁判案由】    更生事件
【裁判全文】
臺灣臺南地方法院民事裁定           98年度消債更字第447號
債  務  人  甲○○
訴訟代理人  林志雄律師
上列當事人聲請消費者債務清理事件，本院裁定如下：
    主  文
債務人甲○○自民國九十九年七月二十八日十七時起開始更生程
序。
    理  由
一、按債務人不能清償債務或有不能清償之虞者，得依本條例所
    定更生或清算程序，清理其債務。債務人無擔保或無優先權
    之債務總額未逾新臺幣一千二百萬元者，於法院裁定開始清
    算程序或宣告破產前，得向法院聲請更生。債務人與金融機
    構協商成立者，不得聲請更生或清算，但因不可歸責於己之
    事由，致履行顯有重大困難者，不在此限。本條例施行前，
    債務人依金融主管機關協調成立之中華民國銀行公會會員辦
    理消費金融案件無擔保債務協商機制與金融機構成立之協商
    ，準用前項之規定。消費者債務清理條例第3條、第42條第1
    項及第151條第5項、第6項分別定有明文。次按法院開始更
    生程序之裁定，應載明其年、月、日、時，並即時發生效力
    ，同條例第45條第1項亦有明文規定。
二、本件債務人主張：債務人甲○○前每月薪資收入新台幣（下
    同）約17,000元，負債總額為2,235,515元，其中有擔保債
    務1,630,000元，其餘則為無擔保或優先權之債務605,515元
    ，名下有土地、房屋各一筆，財產總額分別為2,167, 500元
    、148,900元，合計總值為2,316,400元。債務人曾於消費者
    債務清理條例施行前，依照中華民國銀行公會會員辦理消費
    金融案件無擔保債務協商機制與各債權銀行成立協商，然均
    已毀諾，嗣又分別與各債權銀行成立個別協商一致性方案。
    惟因債務人於民國98年8月6日受傷，至台南市立醫院開刀，
    無法工作，無薪資收入，造成無法正常依約繳納協商金額而
    有不可歸責於債務人之事由，致履行之前與各債權銀行成立
    個別協商一致性方案顯有重大困難。債務人僅係一般消費者
    ，並未從事營業，復未經法院裁定開始清算程序或宣告破產
    ，爰向本院聲請更生等語。
三、債務人甲○○主張其負債總額為2,235,515元，其中有擔保
    債務1,630,000元，其餘605,515元則為無擔保或優先權之債
    務，名下有土地、房屋各一筆，財產總額分別為2,167, 500
    元、148,900元，合計總值為2,316,400元；又債務人98 年8
    月6日因受傷開刀無法工作，原預計休養一年，惟目前仍未
    復原，休養時間需達二年，迄今無法工作；再債務人曾於98
    年10月13日與最大債權銀行中國信託商業銀行銀行就無擔保
    債務成立個別協商一致性方案，約定自98年1月起，每月須
    償還3,256元，分期期數：96期，利率3％；於98年1月23 日
    與債權銀行遠東國際商業銀行銀行就無擔保債務成立個別協
    商一致性方案，約定自98年1月起，每月須償還960元，分期
    期數：96期，利率3％；於98年3月24日與債權銀行元大商業
    銀行銀行就無擔保債務成立個別協商一致性方案，約定自98
    年4月起，每月須償還1,760元，分期期數：96期，利率3 ％
    ；於98年2月12日與債權銀行聯邦商業商業銀行銀行就無擔
    保債務成立個別協商一致性方案，約定自98年3月起，每月
    須償還1,411元，分期期數：96期，利率3％；且債務人僅是
    一般消費者，並未從事營業之事實，業據其提出債權人清冊
    、債務人清冊、債務人之財產及收入狀況說明書、遠東國際
    商業銀行、元大商業銀行、中國信託商業銀行、聯邦商業銀
    行等四家債權銀行個別協商一致性方案協議書、台南市立醫
    院診斷證明書、國立成功大學醫學院附設醫院診斷證明書、
    財團法人金融聯合徵信中心當事人綜合信用報告、財政部臺
    灣省國稅局96年、97年度綜合所得稅各類所得資料清單、財
    政部臺灣省國稅財產歸屬資料清單等件為證，並經本院依職
    權調取稅務電子閘門財產所得調件明細表、勞保局電子閘門
    查詢作業被保險人投保資料查詢、法務部健保資訊連結作業
    查明，堪認債務人確已達不能清償債務或有不能清償之虞之
    程度。
四、按債務人對於金融機構因消費借貸、自用住宅借款、信用卡
    或現金卡契約而負債務，在聲請更生或清算前，應提出債權
    人清冊，以書面向最大債權金融機構請求協商債務清償方案
    ，並表明共同協商之意旨。債務人與金融機構協商成立者，
    不得聲請更生或清算。但因不可歸責於己之事由，致履行顯
    有重大困難者，不在此限，消費者債務清理條例第151條第1
    、5項定有明文。債務人甲○○雖曾於消費者債務清理條例
    施行前，與各債權銀行就無擔保債務成立協商，然均已毀諾
    ，嗣又分別與各債權銀行成立個別協商一致性方案，有遠東
    國際商業銀行、元大商業銀行、中國信託商業銀行、聯邦商
    業銀行等四家債權銀行個別協商一致性方案協議書在卷可憑
    。經查，債務人98年8月6日因受傷受有骨盆閉鎖性骨折、左
    側股骨閉鎖性骨折、右側恥骨骨折，經急診入加護病房開刀
    ，行左側開放式復位併內固定術，及予以右側行皮膚牽引術
    ，而無法工作，原預計休養一年，惟迄今仍受以右股髖臼骨
    折、左股骨粉碎性骨折，併左腓骨神經麻痺，因而，兩下肢
    無法荷重及行走，需持續追蹤至少兩年，仍無法工作等情。
    此有台南市立醫院98年8月9日診斷證明書1件、國立成功大
    學醫學院附設醫院98年12月9日、99年2月3日診斷證明書2件
    在卷可稽。則債務人原任職旋統有限公司之薪資收入，自因
    上開傷勢無法工作而頓失。扣除因傷理賠之保險給付10萬元
    後，已不足支付其之前與各債權銀行就無擔保債務成立個別
    協商一致性方案所約定每月應償還之數額。至最大債權銀行
    雖同意債務人暫緩繳款2期或另行訂定180期之協議，惟依債
    務人所受傷勢以觀，短期間實無法工作以獲取薪資收入，僅
    暫緩2期或另訂定較長期數之協議，顯然無法解決受傷無法
    工作期間，每月須按期繳納之協商金額。從而，債務人主張
    其係因不可歸責於己之事由，致履行上開協議顯有重大困難
    ，堪予採信。
五、另債務人名下雖有自用住宅（土地、房屋各一筆），財產總
    額為2,316, 400元；而其負債總額為2,235,515元，財產略
    高於債務80,885元。然債務人是否已達不能清償債務或有不
    能清償之虞之程度，尚非全然得以債務人之財產為標準。再
    者，債務人之財產為全體債權人債權之總擔保，在強制執行
    程序未終結前，並無法確知債權人之債權可獲得清償；且有
    時債務人縱然擁有財產，然因託售困難、變現不易，亦足以
    陷於不能清償債務或有不能清償之虞之情形；因此縱使本件
    債務人擁有系爭自用住宅，其價值略高於債務80,885元，然
    該自用住宅若不能順利加以出售，則在債務人因傷無法工作
    之期間內，亦將陷於不能清償債務或有不能清償之虞之狀態
    。況按自用住宅借款特別條款制度係債務人於更生方案訂定
    以自用住宅借款延緩清償為內容之制度。只要債務人依該特
    別條款繼續清償即可避免擔保權之行使，而持續保有自用住
    宅。此項制度旨在使因擔保房貸負有自用住宅借款債務而陷
    入經濟上困境之債務人，不必喪失其生活基盤之自用住宅，
    以重建經濟生活。該制度除可確保住宅貸款供給者於借貸契
    約締結時所預期之收益，減輕貸款難以全部收回之風險外，
    更賦予瀕臨經濟上破綻之消費者保持自用住宅之可能性，藉
    以誘導債務人利用更生程序而非破產或清算程序清理債務。
    本件債務人業已依消費者債務清理條例第43條第3項規定，
    表明其更生方案將定自用住宅借款特別條款，允宜於訂定更
    生方案時，由債務人與自用住宅借款債權人協議之，併予敘
    明。
六、綜上所述，債務人僅係一般消費者，並未從事營業，其已達
    不能清償債務或有不能清償之虞之程度，其中無擔保或無優
    先權之債務，在1200萬元以下，之前雖與各債權銀行達成個
    別協商一致性方案，但因不可歸責於己之事由，致履行上開
    協商方案顯有重大困難，且未經法院裁定開始清算程序或宣
    告破產，又查無消費者債務清理條例第6條第3項、第8條或
    第46條各款所定駁回更生聲請之事由存在，則債務人聲請更
    生，應屬有據，爰裁定如主文。
中    華    民    國    99    年    7     月    28    日
              民事第二庭    法      官  張麗娟
上為正本係照原本作成。
本件不得抗告。
中    華    民    國    99    年    7     月    28    日
                            書  記  官  楊宗倫

司法院資訊處製作；財團法人民間司法改革基金會備份。
